【裁判字號】    89,台上,1340
【裁判日期】    890609
【裁判案由】    請求返還墊款等
【裁判全文】
最高法院民事判決                              八十九年度台上字第一三四○號
    上  訴  人  政光實業股份有限公司
    法定代理人  林賢福
    訴訟代理人  李平義律師
    被 上訴 人  高正（即祭祀公業高子綿祖管理人）
    訴訟代理人  石宜琳律師
右當事人間請求返還墊款等事件，上訴人對於中華民國八十七年九月二日台灣高等法
院第二審更審判決（八十七年度重上更(一)字第八○號），提起上訴，本院判決如左：
    主  文
上訴駁回。
第三審訴訟費用由上訴人負擔。
    理  由
本件上訴人主張：兩造於民國七十九年四月六日簽訂合建契約，由伊出資，被上訴人
提供坐落台北縣深坑鄉○○○段草地尾小段六、八地號土地合建房屋，伊已將房屋建
築完成，並依被上訴人指示，將被上訴人分得之房屋辦理所有權第一次登記予被上訴
人指定之訴外人子棉公司。被上訴人依合建契約取得房屋計六十七戶，總價新台幣（
下同）一億九千五百五十三萬零七百九十八元，依營業稅法應課徵百分之五之營業稅
，被上訴人應繳營業稅九百七十七萬六千五百四十元，伊已於八十二年十一月一日先
行墊付，代被上訴人盡公法上之義務等情。爰依無因管理及不當得利之法律關係，求
為命被上訴人給付伊九百七十二萬零八百二十六元（原判決誤載為九百七十七萬六千
五百四十元）及加計遲延利息之判決（上訴人超過上開部分之請求，及另對第一審共
同被告高正本人請求給付部分，經第一審駁回其訴，並經原審更審前判決駁回其上訴
確定）。
被上訴人則以：伊與上訴人合建房屋，移轉土地予上訴人，該土地之價值已包含系爭
營業稅在內，且該營業稅之納稅義務人為上訴人，上訴人原有繳納之義務，上訴人依
無因管理及不當得利規定請求伊給付，均於法不合。系爭合建契約為承攬與買賣之混
合契約，就伊分得之房屋部分，應屬承攬之性質，縱認上訴人係代伊墊付營業稅，就
是項因承攬所墊之款項，其請求權之行使亦逾二年之時效。又上訴人遲延交付房屋，
依約應給付違約金二千二百六十七萬零五百十八元，並賠償伊因此受有之損害三千一
百五十九萬五千零七十七元，如認伊有給付營業稅款義務，上開金額亦足供抵銷等語
，資為抗辯。
原審依審理之結果，以：上訴人主張兩造於七十九年四月六日簽訂合建契約，由伊出
資，被上訴人提供上開土地合建房屋，上訴人已將房屋建築完成，依被上訴人指示辦
理所有權第一次登記予被上訴人指定之人，並於八十二年十一月一日繳納營業稅九百
七十七萬六千五百四十元等情，為被上訴人所不爭，並有合建契約書、統一發票等件
可證（一審證物外放），固可信為真實。惟依民法第一百七十二條規定，所謂無因管
理，係指未受委任，並無義務，而為他人管理事務而言。查上訴人係因與被上訴人合
建房屋，而依財政部七十五年三月一日臺財稅字第七五五○一二二號函示「稽徵機關
如未查得合建分屋時價，則應以房屋評定價值與土地公告現值，兩者從高認定，並按
較高之價格對開發票，土地價款之發票免徵營業稅，房屋價款之發票應外加百分之五
營業稅，向買受人（土地所有人）收取」意旨（外放證物編號三號證五第八頁），開
立以被上訴人為買受人之統一發票。惟營業稅法第二條第一款規定「營業稅之納稅義
務人為銷售貨物或勞務之營業人」，同法第十五條第一項規定「營業人當月分銷項稅
額，扣減進項稅額後之餘額，為當月分應納或溢付營業稅額」，可見依營業稅法規定
，上訴人係該營業稅之繳納義務人，至於該稅額依同法第十四條第二項規定應由營業
人向買受人收取，則屬營業人與買受人間之內部關係，買受人並不因而負有向稅捐機
關繳納營業稅之義務，而成為納稅義務人。上訴人開立統一發票，向稅捐機關繳納營
業稅，並非代被上訴人盡公法上之義務，自難認係為被上訴人管理事務，其依無因管
理之規定，請求被上訴人給付，於法自有未合。又不當得利，以無法律上之原因而受
利益，致他人受損害為成立要件。本件被上訴人既非營業稅法所定之營業稅繳納義務
人，自不因上訴人繳付該稅款，而使其受有免除稅捐義務之利益，且上訴人銷售貨物
或勞務，如得向買受人即被上訴人收取稅額者，其權利亦不因上訴人已否繳納營業稅
而受影響。上訴人謂被上訴人因上訴人繳納營業稅而受有利益云云，自無可取，況上
訴人為營業稅繳納義務人，其依法繳納營業稅，尤難以「損害」視之。上訴人依不當
得利之法律關係，請求被上訴人返還利益，亦有未洽。上訴人本於無因管理及不當得
利規定，請求被上訴人給付九百七十二萬零八百二十六元（原判決誤載為九百七十七
萬六千五百四十元）及其利息，難認有據，應予駁回。並說明兩造其餘攻擊防禦方法
不予審究之意見，爰將第一審所為上訴人勝訴之判決廢棄，改判駁回其在第一審之訴
，經核於法並無違背。上訴論旨，就原審取捨證據、認定事實之職權行使，指摘原判
決不當，求予廢棄，非有理由。
據上論結，本件上訴為無理由。依民事訴訟法第四百八十一條、第四百四十九條第一
項、第七十八條，判決如主文。
中      華      民      國    八十九    年      六      月      九      日
                              最高法院民事第二庭
                                  審判長法官  曾  桂  香
                                        法官  劉  延  村
                                        法官  劉  福  聲
                                        法官  黃  秀  得
                                        法官  陳  重  瑜
      右正本證明與原本無異
                                              書  記  官
中      華      民      國    八十九    年      六      月    二十二    日
                                                                       Ｋ


司法院資訊處製作；財團法人民間司法改革基金會備份。
